【裁判字號】    90,易,626
【裁判日期】    900926
【裁判案由】    詐欺等
【裁判全文】
臺灣彰化地方法院刑事判決                            九十年度易字第六二六號
    公  訴  人  臺灣彰化地方法院檢察署檢察官
    被      告  乙○○
右列被告因偽造文書等案件，經檢察官提起公訴（八十九年度調偵字第七號），本院
判決如左：
    主  文
乙○○連續行使偽造私文書，足以生損害於他人，處有期徒刑拾月。
    事  實
一、乙○○於民國八十五年六月間，自任互助會首，召集每月新台幣（下同）三萬元
    之互助會，採外標方式，於每月十日在其位於彰化縣苑鄉○○村○○路○○段四
    四六號之住處投標暨開標，會員欲投標時，須在空白紙張上書寫投標人之姓名及
    願出之標息，並以所出標息最高者投標。乙○○明知戊○○未答應參加該互助會
    ，及己○○雖於該互助會開始時有加入，惟旋表示不加入，又庚○○雖有加入該
    互助會並於第二會時已得標，惟嗣將會款全數退回，表示不再參加該互助會，乙○○竟除仍將戊○○、己○○以「洪建雄」名義、庚○○等人填入會單中或不予
    刪除及告知其他會員，進而未經戊○○、己○○、庚○○等人同意，即竟基於意
    圖為自己不法所有之概括犯意，連續於不詳日期（即第幾會不詳）主持投標時，
    於空白紙張上，偽造戊○○、「洪建雄」、庚○○之名義，以不詳之標金，持以
    行使該次互助會競標，並以最高標得標，使當時尚為活會會員之甲○○、丙○○
    等人因此陷於錯誤，而各歷次交付合計五十一萬餘元、四十餘萬元予乙○○，並
    足生損害於戊○○、己○○、庚○○等人；嗣因乙○○於八十七年一月間，無故
    宣佈停標，戊○○等會員始知受騙。乙○○於案發後，已將上開所偽造之標單、
    互助會資料丟棄滅失。
二、案經被害人戊○○訴由臺灣彰化地方法院檢察署檢察官偵查起訴。
    理  由
一、訊據被告乙○○固坦承有以未得戊○○同意即將其名義填入會單及冒以其名義投
    標一節，及以「洪建雄」、庚○○之名義頭標等情不諱，惟矢口否認涉有何偽造
    文書犯行，辯稱：戊○○、己○○、庚○○本有要參加該互助會，是後來渠等未
    加入或退出，伊才接續渠他們的會云云。經查，右揭事實，除據告訴人戊○○於
    偵查、本院審理中指訴歷歷外，並據證人丁○○於偵查中證述屬實，另證人己○○及其配偶簡伯珠於本院審理中證陳：開始時有加入，惟旋表示不加入而退出，
    被告以「洪建雄」名義投標渠不知情等語明確，及證人庚○○亦於本院審理中證
    陳：曾參加該互助會並於第二會時得標，惟嗣將會款全數退回，表示不再參加，
    被告以其名義投標，伊不知情等語明確，既戊○○、己○○、庚○○已非該互助
    會會員，且被告未經渠等同意即以戊○○、「洪建雄」、庚○○等之名義投標，
    以足使戊○○、己○○、庚○○受有損害，亦使其他活會會員錯認真正之投標者
    ，而對被告主持該互助會之支付能力陷於錯誤、並交付會費；此外，並有該互助
    會名單在卷可證，被告偽造文書及詐欺之犯行堪以認定。
二、按民間互助會之會員，於空白紙上書寫競標會員姓名及一定之金額，出示以競標
    ，依我國民間互助會之習慣，即表示該會員擬以該金額為利息競標，該「標單」
    即係刑法第二百二十條第一項之準私文書，被告偽造並持以行使以供詐取會款，
    足以生損害於被冒標之會員及其他活會會員。核被告所為，係犯刑法第二百十六
    條、第二百二十條第一項、第二百十條之行使偽造準私文書罪及同法第三百三十
    九條第一項之詐欺取財罪，被告偽造告訴人等人之簽名，為偽造文書之部分行為
    ，不另論罪；其偽造文書之低度行為，應為行使文書之高度行為所吸收，亦不論
    罪。被告多次行使偽造文書及詐欺犯行間，時間緊接，所犯構成要件相同，顯係
    基於概括犯意為，均應依刑法第五十六條連續犯之規定論以一罪，並加重其刑；
    及被告以一冒標行為同時詐騙會員多人，為想像競合犯，應依刑法第五十五條前
    段之規定，從一重處斷。又被告等係以行使偽造標單之方法達其詐欺取財之目的
    ，所犯行使偽造文書罪與詐欺取財罪二罪間有方法結果之牽連關係，為牽連犯，
    應依刑法第五十五條之規定從一重之行使偽造文書罪處斷。爰審酌被告尚無前科
    、犯罪動機、目的、手段、所生之危害、未能已與告訴人、被害人等達成和解及
    犯後之態度等一切情狀，量處如主文所示之刑，以示懲儆。偽造之標單應已滅失
    ，未避免執行之困難，爰不諭知沒收。
三、公訴意旨另以：被告明知甲○○僅加入該互助會一會，竟再虛列甲○○一會，並
    亦偽造甲○○名義之標單，以冒標詐得互助會款，因認此部分亦構成刑法偽造文
    書及詐欺罪嫌。訊據被告辯稱：伊雖有多列甲○○一會於會單上，惟甲○○之二
    會仍為活會，伊絕無冒標甲○○的會等語。
四、按犯罪事實應依證據認定之，無證據不得推定其犯罪事實，又不能證明被告犯罪
    者，應諭知無罪之判決，此於刑事訴訟法第一百五十四條及同法第三百零一條第
    一項分別定有明文；及按認定不利於被告之事實須依積極證據，茍積極證據不足
    為不利於被告事實之認定時，即應為有利於被告之認定，更不必有何有利之證據
    ；又按事實審法院對於證據之取捨，依法雖有自由判斷之權，然積極證據不足證
    明犯罪事實時，被告抗辯或反證縱屬需虛偽，仍不能以此資為積極證據應予採信
    之理由；再按事實之認定，應憑證據，如未能發現相當證據，或證據不足以證明
    ，自不能以推測或擬制之方法，以為裁判基處（最高法院三十年上字第八一六號
    、三十年上字第四八二號、四十年台上字第八六號判例參照）。又認定犯罪事實
    ，所憑之證據，雖不以直接證據為限，間接證據亦包括在內，然無論直接或間接
    證據，其為訴訟上之證明，須於通常一般之人均不致於有所懷疑，而得確信其為
    真實之程度者，始得據為有罪之認定，倘其證明尚未達到此一程度，而有合理之
    懷疑存在時，即無從為有罪之認定（最高法院七十六年台上字第四九八六號判例
    參照）。
五、經查。本院查無何甲○○業已成為死會之證據；遞按刑法第二百十條之偽造私文
    書罪，以無製作權人而捏造他人名義製文書為構成要件，如行為人對此文書本有
    製作權，縱令其製作內容虛偽，且涉及他人之權利，除合於同法第二百十五條之
    規定，應依該條處罰外，尚難論以首開法條之罪，此最高法院著有三十一年上字
    第二一二四號判例足資參照；被告既身為會首，本有填寫會單之製作權，縱令其
    虛列甲○○一會而製作內容虛偽，且涉及他人之權利名稱，惟依該判例意旨尚難
    難據此以刑法之偽造文書罪相繩；此部分本應諭知無罪判決，惟公訴人既認有此
    部分與前開論罪科刑部分有連續犯之裁判上一罪關係，本院不另諭知無罪之判決
    。
據上論斷，應依刑事訴訟法第二百九十九條第一項前段，刑法第五十六條、第二百十
六條、第二百十條、第三百三十九條第一項、第五十五條，罰金罰鍰提高標準條例第
一條前段，判決如主文。
中    華    民    國    八十一    年              月                  日
                                臺灣彰化地方法院刑事第  庭
                                    法      官
右正本證明與原本無異。
如不服本判決，應於送達後十日內向本院提出上訴狀(須附繕本)。
告訴人或被害人對於判決如有不服具備理由請求檢察官上訴者，其上訴期間之計算係
以檢察官收受判決正本之日期為準。
                                    法院書記官
中    華    民    國    八十一    年              月                  日


司法院資訊處製作；財團法人民間司法改革基金會備份。
